---
title: "Siniestralidad vial en Barcelona, 2019-2025"
output:
  flexdashboard::flex_dashboard:
    orientation: rows
    vertical_layout: fill
    theme:
      version: 4
      bg: "#F7F8FA"
      fg: "#2C3E50"
      primary: "#2E5C8A"
    social: menu
    source_code: embed
---

```{r setup, include=FALSE}
# ==============================================================
# Proyecto: Accidentes gestionados por la Guardia Urbana de Barcelona
# Nombre y Apellidos: Ioana Bendris Greab
# Reto 2 - Punto 4: dashboard (versión estática autónoma)
#
# A diferencia de la versión con Shiny, este dashboard genera un
# fichero HTML independiente, sin necesidad de una sesión de R
# activa ni de instalar nada.
#
# CONSECUENCIA DE DISEÑÑO: sin un servidor de R detrás no es posible
# recalcular los gráficos en respuesta a un filtro. Esta interacción la
# soluciono por otras vias:
#
#   - PESTAÑAS por distrito, que sustituyen al desplegable de filtro.
#     Cada pestaña contiene su propio conjunto de gráficos ya
#     calculados. Es un ejemplo de "vista general + detalle".
#   - PLOTLY aporta zoom óptico, desplazamiento y detalles bajo
#     demanda mediante tooltips.
#   - LEAFLET aporta zoom, capas de fondo y agrupamiento en
#     clusteres.
#   - LEYENDAS INTERACTIVAS de plotly: al pulsar una categoría se
#     oculta o se muestra, lo que reproduce el efecto de un filtro.
#
# Para generarlo pulsar "Knit" en RStudio. El HTML resultante debe
# moverse despues a la carpeta Dashboard/HTML.
# ==============================================================

library(flexdashboard)
library(tidyverse)
library(plotly)
library(leaflet)
library(scales)
library(DT)

knitr::opts_chunk$set(echo = FALSE, warning = FALSE, message = FALSE)

# Ruta relativa a la raiz del proyecto: sin referencias locales
accidentes <- readRDS("../../Datos/Base de datos depurada/accidentes_bcn_2019_2025.rds") |>
  mutate(dia_semana = factor(
    as.integer(dia_semana),
    levels  = 1:7,
    labels  = c("Lunes", "Martes", "Miércoles", "Jueves",
                "Viernes", "Sábado", "Domingo"),
    ordered = TRUE
  ))

# Paleta de gravedad: escala SECUENCIAL para una variable ordinal.
col_gravedad <- c("Leve" = "#A8C4D9", "Grave" = "#E08B3C", "Mortal" = "#9E2A2B")

# Formateo en convención española
fmt <- function(x) format(x, big.mark = ".", decimal.mark = ",", trim = TRUE)

# Tema común, para dar coherencia visual al conjunto
theme_dash <- theme_minimal(base_size = 11) +
  theme(
    plot.title       = element_text(face = "bold", size = 12),
    panel.grid.minor = element_blank(),
    legend.position  = "bottom",
    legend.title     = element_blank()
  )

# Media de la ciudad, usada como referencia en varios gráficos
media_ciudad <- 100 * mean(accidentes$gravedad != "Leve")

# --------------------------------------------------------------
# Funciones reutilizables
# --------------------------------------------------------------
# Al definir cada gráfico como una funcián parametrizada por
# distrito, el mismo código genera las once versiones del dashboard
# (la ciudad completa y los diez distritos). Así evito duplicar código y
# garantizo que todas las vistas sean coherentes entre sí.

filtrar <- function(distrito = NULL) {
  if (is.null(distrito)) accidentes
  else accidentes |> filter(nom_districte == distrito)
}

# --- Serie temporal: FUNCIÓN EVOLUCIÓN TEMPORAL ----------------
# Gráfico de líneas: la posición vertical codifica la magnitud y
# la ley Gestalt de continuidad permite seguir la tendencia sin
# esfuerzo.
grafico_serie <- function(d, titulo) {
  p <- d |>
    mutate(mes = floor_date(fecha, "month")) |>
    count(mes) |>
    ggplot(aes(mes, n, group = 1,
               text = paste0(format(mes, "%B %Y"), "<br>", n, " accidentes"))) +
    geom_line(color = "#2E5C8A", linewidth = 0.7) +
    geom_point(size = 1, color = "#2E5C8A") +
    scale_x_date(date_labels = "%Y") +
    scale_y_continuous(limits = c(0, NA)) +
    labs(title = titulo, x = NULL, y = "Accidentes") +
    theme_dash
  ggplotly(p, tooltip = "text") |> config(displayModeBar = FALSE)
}

# --- Mapa de calor: FUNCIÓN DISTRIBUCIÓN en 2 dimensiones ------
# La frecuencia se codifica mediante saturación.Las zonas calientes 
# se detectan sin recorrer la tabla celda a celda. Los valores exactos
# se ofrecen mediante tooltip (detalles bajo demanda).

grafico_heatmap <- function(d) {
  p <- d |>
    filter(!is.na(dia_semana), !is.na(hora_dia)) |>
    count(dia_semana, hora_dia) |>
    mutate(texto = paste0(dia_semana, " a las ", hora_dia, "h<br>",
                          n, " accidentes")) |>
    ggplot(aes(hora_dia, fct_rev(dia_semana), fill = n, text = texto)) +
    geom_tile(color = "white", linewidth = 0.3) +
    scale_fill_gradient(low = "#EAF2F8", high = "#1B3B5A",
                        name = "Accidentes") +
    scale_x_continuous(breaks = seq(0, 23, 3), expand = c(0, 0)) +
    labs(x = "Hora del día", y = NULL) +
    theme_dash +
    theme(panel.grid = element_blank())
  ggplotly(p, tooltip = "text") |> config(displayModeBar = FALSE)
}

# --- Mapa: FUNCIÓN ESPACIAL ------------------------------------
# Mapa de símbolos: interesa la posición exacta del
# siniestro, no una proporción agregada por zona. Se representan
# solo los accidentes graves y mortales, porque dibujar 54.954
# puntos produciria una mancha ilegible.
grafico_mapa <- function(d, zoom = 12) {
  d <- d |> filter(!is.na(longitud), !is.na(latitud), gravedad != "Leve")
  pal <- colorFactor(palette = unname(col_gravedad[c("Grave", "Mortal")]),
                     levels  = c("Grave", "Mortal"))
  centro_lng <- if (nrow(d) > 0) mean(d$longitud) else 2.16
  centro_lat <- if (nrow(d) > 0) mean(d$latitud)  else 41.395

  leaflet(d) |>
    addProviderTiles("CartoDB.Positron", group = "Mapa claro") |>
    addProviderTiles("OpenStreetMap",    group = "Callejero") |>
    addLayersControl(baseGroups = c("Mapa claro", "Callejero"),
                     position = "topright",
                     options = layersControlOptions(collapsed = TRUE)) |>
    setView(lng = centro_lng, lat = centro_lat, zoom = zoom) |>
    addCircleMarkers(
      lng = ~longitud, lat = ~latitud,
      radius = 4, stroke = FALSE, fillOpacity = 0.65,
      color = ~pal(gravedad),
      popup = ~paste0("<b>", nom_carrer, "</b><br>",
                      format(fecha, "%d/%m/%Y"), " a las ", hora_dia, "h<br>",
                      "Gravedad: ", gravedad, "<br>",
                      "Vehículos implicados: ", numero_vehicles_implicats)
    ) |>
    addLegend("bottomright", pal = pal, values = ~gravedad,
              title = "Gravedad", opacity = 0.8)
}
```

Ciudad {data-icon="fa-city"}
=======================================================================

Row {data-height=140}
-----------------------------------------------------------------------

### Accidentes registrados

```{r}
# --- FUNCION MAGNITUD ------------------------------------------
# Cuando el mensaje es un único número, cualquier codificación
# gráfica añade ruido sin ganar precisión. El tamaño establece la
# jerarquía visual y la caja actua como enclosure.
valueBox(fmt(nrow(accidentes)), caption = "Accidentes registrados",
         icon = "fa-car-burst", color = "#2E5C8A")
```

### Heridos graves

```{r}
valueBox(fmt(sum(accidentes$numero_lesionats_greus)),
         caption = "Personas heridas graves",
         icon = "fa-hospital", color = "#E08B3C")
```

### Fallecidos

```{r}
valueBox(sum(accidentes$numero_morts), caption = "Personas fallecidas",
         icon = "fa-triangle-exclamation", color = "#9E2A2B")
```

### Gravedad relativa

```{r}
valueBox(paste0(round(media_ciudad, 2), "%"), caption = "Graves o mortales",
         icon = "fa-percent", color = "#5B8FB9")
```

Row {data-height=430}
-----------------------------------------------------------------------

### Evolución mensual del número de accidentes

```{r}
grafico_serie(accidentes, "Toda la ciudad · 2019-2025")
```

### Gravedad relativa por distrito

```{r ranking}
# --- FUNCIÓN RANKING -------------------------------------------
# Lollipop: el mensaje es la posición relativa de cada distrito
# frente a la media de la ciudad, no su magnitud absoluta. Ordenar
# por valor permite recorrer el ranking aprovechando la ley de
# continuidad La línea de la media actua como punto focal.
d <- accidentes |>
  filter(!is.na(nom_districte)) |>
  group_by(nom_districte) |>
  summarise(pct = 100 * mean(gravedad != "Leve"), n = n(), .groups = "drop") |>
  mutate(texto = paste0(nom_districte, "<br>", round(pct, 2),
                        "% graves o mortales<br>", fmt(n), " accidentes"))

p <- ggplot(d, aes(x = pct, y = fct_reorder(nom_districte, pct), text = texto)) +
  geom_vline(xintercept = media_ciudad, linetype = "dashed", color = "grey55") +
  geom_segment(aes(x = 0, xend = pct, yend = fct_reorder(nom_districte, pct)),
               color = "grey80") +
  geom_point(size = 3.5, color = "#E08B3C") +
  labs(title = paste0("Media ciudad: ", round(media_ciudad, 2), "%"),
       x = "Accidentes graves o mortales (%)", y = NULL) +
  theme_dash

ggplotly(p, tooltip = "text") |> config(displayModeBar = FALSE)
```

Row {data-height=430}
-----------------------------------------------------------------------

### Concentración por hora y día de la semana

```{r}
grafico_heatmap(accidentes)
```

### Localización de los accidentes graves y mortales

```{r}
grafico_mapa(accidentes)
```

Evolución {data-icon="fa-chart-line"}
=======================================================================

Row {data-height=500}
-----------------------------------------------------------------------

### Volumen de accidentes frente a gravedad relativa

```{r}
# --- FUNCIÓN DESVIACIÓN / EVOLUCIÓN ----------------------------
# Dos paneles apilados en lugar de un doble eje Y: la relación
# entre ambas escalas es arbitraria y un eje doble induciria a leer
# cruces inexistentes. Compartir el eje X mantiene la comparación
# sin engañar al lector.
evol <- accidentes |>
  group_by(ano = nk_any) |>
  summarise(`Número de accidentes` = n(),
            `Graves o mortales (%)` = 100 * mean(gravedad != "Leve"),
            .groups = "drop") |>
  pivot_longer(-ano)

p <- ggplot(evol, aes(ano, value,
                      text = paste0(ano, "<br>", round(value, 2)))) +
  geom_col(fill = "#2E5C8A", width = 0.6) +
  facet_wrap(~ name, scales = "free_y", ncol = 1) +
  scale_x_continuous(breaks = 2019:2025) +
  labs(x = NULL, y = NULL) +
  theme_dash

ggplotly(p, tooltip = "text") |> config(displayModeBar = FALSE)
```

### Composición por gravedad

```{r}
# --- FUNCIÓN PARTE DE UN TODO ----------------------------------
# Se representan proporciones y no recuentos: el 97,4% de los
# accidentes son leves, de modo que en valores absolutos las
# categorias graves resultarían invisibles.
p <- accidentes |>
  count(nk_any, gravedad) |>
  group_by(nk_any) |>
  mutate(pct = 100 * n / sum(n)) |>
  ungroup() |>
  filter(gravedad != "Leve") |>
  mutate(texto = paste0(nk_any, "<br>", gravedad, ": ", n,
                        " (", round(pct, 2), "%)")) |>
  ggplot(aes(nk_any, n, fill = gravedad, text = texto)) +
  geom_col(width = 0.65) +
  scale_fill_manual(values = col_gravedad[c("Grave", "Mortal")]) +
  scale_x_continuous(breaks = 2019:2025) +
  labs(x = NULL, y = "Accidentes") +
  theme_dash

ggplotly(p, tooltip = "text") |> config(displayModeBar = FALSE)
```

Row {data-height=340}
-----------------------------------------------------------------------

### Estacionalidad: media mensual de accidentes

```{r}
# --- FUNCIÓN DISTRIBUCIÓN sobre variable CÍCLICA ---------------
# El mes es un dato cíclico: agregarlo entre años revela patrones
# estacionales que la serie continua oculta.
p <- accidentes |>
  count(mes_any) |>
  mutate(media = n / 7,
         texto = paste0("Mes ", mes_any, "<br>", round(media), " accidentes")) |>
  ggplot(aes(factor(mes_any), media, text = texto)) +
  geom_col(fill = "#5B8FB9") +
  scale_x_discrete(labels = c("Ene","Feb","Mar","Abr","May","Jun",
                              "Jul","Ago","Sep","Oct","Nov","Dic")) +
  labs(x = NULL, y = "Accidentes (media anual)") +
  theme_dash

ggplotly(p, tooltip = "text") |> config(displayModeBar = FALSE)
```

### Desviación de la gravedad por día de la semana

```{r}
# --- FUNCIÓN DESVIACIÓN ----------------------------------------
# Escala divergente porque el dato tiene un punto neutro con dos
# direcciones: por encima o por debajo de la media de la ciudad.
p <- accidentes |>
  group_by(dia_semana) |>
  summarise(pct = 100 * mean(gravedad != "Leve"), .groups = "drop") |>
  mutate(desviacion = pct - media_ciudad,
         texto = paste0(dia_semana, "<br>", round(pct, 2), "% graves")) |>
  ggplot(aes(dia_semana, desviacion, fill = desviacion > 0, text = texto)) +
  geom_col(width = 0.65) +
  geom_hline(yintercept = 0, color = "grey30") +
  scale_fill_manual(values = c("TRUE" = "#E08B3C", "FALSE" = "#7FA8C9"),
                    guide = "none") +
  labs(x = NULL, y = "Puntos porcentuales") +
  theme_dash

ggplotly(p, tooltip = "text") |> config(displayModeBar = FALSE)
```

Distritos {data-icon="fa-map-location-dot"}
=======================================================================

Row {.tabset}
-----------------------------------------------------------------------

```{r resultados-distrito, results='asis'}
# --- SUSTITUTO DEL FILTRO REACTIVO -----------------------------
# Sin Shiny no es posible recalcular los gráficos en respuesta a un
# desplegable. En su lugar se genera una pestaña por distrito, cada
# una con sus gráficos ya calculados.
#
# El bucle recorre los diez distritos y escribe el codigo Markdown
# de cada pestaña. 

distritos <- sort(levels(accidentes$nom_districte))

for (dis in distritos) {
  d <- filtrar(dis)

  cat("\n### ", dis, "\n\n", sep = "")

  cat("**", fmt(nrow(d)), "** accidentes · ",
      "**", fmt(sum(d$numero_lesionats_greus)), "** heridos graves · ",
      "**", sum(d$numero_morts), "** fallecidos · ",
      "**", round(100 * mean(d$gravedad != "Leve"), 2), "%** graves o mortales",
      "\n\n", sep = "")

  # Los graficos se imprimen como widgets HTML dentro del bucle
  print(htmltools::tagList(
    grafico_serie(d, paste0(dis, " · 2019-2025")),
    grafico_heatmap(d),
    grafico_mapa(d, zoom = 13)
  ))

  cat("\n\n")
}
```

Datos {data-icon="fa-table"}
=======================================================================

Row
-----------------------------------------------------------------------

### Resumen anual

```{r}
# --- DETALLES BAJO DEMANDA -------------------------------------
# La tabla ofrece los valores exactos que los gráficos codifican de
# forma aproximada. 
accidentes |>
  group_by(Año = nk_any) |>
  summarise(
    Accidentes         = n(),
    `Heridos leves`    = sum(numero_lesionats_lleus),
    `Heridos graves`   = sum(numero_lesionats_greus),
    Fallecidos         = sum(numero_morts),
    `% grave o mortal` = round(100 * mean(gravedad != "Leve"), 2),
    .groups = "drop"
  ) |>
  datatable(rownames = FALSE,
            options = list(dom = "t", pageLength = 10))
```

Row
-----------------------------------------------------------------------

### Vías con más siniestros registrados

```{r}
accidentes |>
  filter(!is.na(nom_carrer)) |>
  group_by(Vía = nom_carrer) |>
  summarise(Accidentes = n(),
            `Graves o mortales` = sum(gravedad != "Leve"),
            .groups = "drop") |>
  arrange(desc(Accidentes)) |>
  head(30) |>
  datatable(rownames = FALSE,
            options = list(pageLength = 10,
                           language = list(search = "Buscar:")))
```

Metodología {data-icon="fa-circle-info"}
=======================================================================

Row
-----------------------------------------------------------------------

### Sobre estos datos

**Fuente.** Conjunto *Accidents gestionats per la Guàrdia Urbana a la ciutat
de Barcelona*, publicado por el Ajuntament de Barcelona en el portal Open
Data BCN bajo licencia Creative Commons Attribution 4.0. Comprende
`r fmt(nrow(accidentes))` accidentes registrados entre el 1 de enero de 2019
y el 31 de diciembre de 2025.

**Definición de gravedad.** Los datos originales reparten la severidad en tres
columnas de recuento independientes. Para el análisis se ha derivado una
variable ordinal de tres niveles: un accidente es *mortal* si registra alguna
persona fallecida, *grave* si registra alguna herida grave sin fallecidos, y
*leve* en el resto de casos. En el periodo analizado, el
`r round(100 * mean(accidentes$gravedad == "Leve"), 1)`% de los siniestros
fueron leves.

**Depuración.** Los ficheros anuales presentan diferencias de estructura que
han requerido armonización: cambios en los nombres de columna, campos que
desaparecen a partir de 2021 y especialmente el registro de los valores
cero como celda vacía en 2024 y 2025. Interpretar esos blancos como dato
desconocido habría supuesto perder el 97% de los accidentes recientes al
clasificar la gravedad.

**Limitaciones.** El conjunto recoge únicamente los siniestros gestionados por
la Guàrdia Urbana, de modo que no incluye los accidentes no reportados. Al no
disponerse de datos de intensidad de tráfico ni de desplazamientos, no es
posible calcular tasas de riesgo por vehículo-kilómetro: las cifras se
refieren a accidentes registrados, no a riesgo por desplazamiento. El
`r round(100 * mean(is.na(accidentes$nom_districte)), 2)`% de los registros
carece de ubicación y el
`r round(100 * mean(is.na(accidentes$longitud)), 2)`% de coordenadas válidas.

**Reproducibilidad.** Este documento se genera automáticamente a partir de los
datos depurados: todas las cifras que aparecen en el texto se calculan al
compilar, de modo que se actualizan solas si cambian los datos de origen. 
