---
title: "Siniestralidad vial en Barcelona entre 2019-2025"
output:
  flexdashboard::flex_dashboard:
    orientation: rows
    vertical_layout: fill
    theme:
      version: 4
      bg: "#F7F8FA"
      fg: "#2C3E50"
      primary: "#2E5C8A"
    social: menu
runtime: shiny
---

```{r setup, include=FALSE}
# ==============================================================
# Proyecto: Accidentes gestionados por la Guardia Urbana de Barcelona
# Nombre y Apellidos: Ioana Bendris Greab
# Reto 2 - Punto 4: dashboard interactivo
#
# Version con Shiny: incorpora filtros reactivos en la barra lateral
# que recalculan simultaneamente todos los elementos del dashboard
# 
#
# PARA EJECUTARLO: abrir este fichero en RStudio y pulsar
# "Run Document". Requiere una sesion de R activa.
#
# Existe también una version estática autónoma en el mismo
# directorio: dashboard_estatico.Rmd
# ==============================================================

library(flexdashboard)
library(shiny)
library(tidyverse)
library(plotly)
library(leaflet)
library(scales)

# Ruta relativa a la raiz del proyecto: no hay referencias locales
accidentes <- readRDS("../../Datos/Base de datos depurada/accidentes_bcn_2019_2025.rds") |>
  mutate(dia_semana = factor(
    as.integer(dia_semana),
    levels  = 1:7,
    labels  = c("Lunes", "Martes", "Miércoles", "Jueves",
                "Viernes", "Sábado", "Domingo"),
    ordered = TRUE
  ))

# Paleta de gravedad: escala SECUENCIAL para una variable ordinal.
# La saturacion aumenta y la luminosidad desciende conforme crece
# la severidad. 
col_gravedad <- c("Leve" = "#A8C4D9", "Grave" = "#E08B3C", "Mortal" = "#9E2A2B")

# Tema comun a todos los graficos, para dar coherencia visual
theme_dash <- theme_minimal(base_size = 11) +
  theme(
    plot.title       = element_text(face = "bold", size = 12),
    panel.grid.minor = element_blank(),
    legend.position  = "bottom",
    legend.title     = element_blank()
  )

# Formateo de números en convención española: punto para los miles
# y coma para los decimales. Se define una unica vez para
# garantizar coherencia en todo el dashboard.
fmt <- function(x) {
  format(x, big.mark = ".", decimal.mark = ",", trim = TRUE)
}

```

Análisis {data-icon="fa-chart-line"}
=======================================================================

Inputs {.sidebar data-width=250}
-----------------------------------------------------------------------

### Filtros

Todos los elementos del panel se recalculan simultáneamente al
modificar cualquiera de estos filtros.

```{r filtros}
# --- INTERACCIÓN: FILTRAR --------------------------------------
# Los tres controles están en la barra lateral aplicando el
# principio Gestalt de región común: su aislamiento visual comunica
# que actuan sobre el conjunto del dashboard, no sobre un grafico
# concreto. Así, concentrarlos en un único lugar reduce el coste
# cognitivo de la interacción.

sliderInput(
  "anos", "Periodo",
  min   = 2019, max = 2025,
  value = c(2019, 2025),
  step  = 1, sep = ""
)

selectInput(
  "distrito", "Distrito",
  choices  = c("Toda la ciudad", sort(levels(accidentes$nom_districte))),
  selected = "Toda la ciudad"
)

checkboxGroupInput(
  "gravedad", "Gravedad",
  choices  = c("Leve", "Grave", "Mortal"),
  selected = c("Leve", "Grave", "Mortal")
)

hr()

actionButton("reset", "Restablecer filtros", icon = icon("rotate-left"))

# Botón de reinicio: permite volver al estado inicial sin desorientar
# al usuario.
observeEvent(input$reset, {
  updateSliderInput(session, "anos", value = c(2019, 2025))
  updateSelectInput(session, "distrito", selected = "Toda la ciudad")
  updateCheckboxGroupInput(session, "gravedad",
                           selected = c("Leve", "Grave", "Mortal"))
})
```

---

**Fuente:** Open Data BCN — Ajuntament de Barcelona.
Licencia CC BY 4.0.

```{r reactivo}
# --- VISTAS VINCULADAS -----------------------------------------
# Este único conjunto de datos reactivo alimenta todos los
# elementos del dashboard. Es el mecanismo que hace que una acción
# sobre un filtro se propague a los cuatro KPI y a los cuatro
# gráficos de forma simultanea.

datos <- reactive({
  d <- accidentes |>
    filter(
      nk_any >= input$anos[1],
      nk_any <= input$anos[2],
      gravedad %in% input$gravedad
    )
  if (input$distrito != "Toda la ciudad") {
    d <- d |> filter(nom_districte == input$distrito)
  }
  d
})

# Texto que refleja el filtro activo. Proporciona feedback
# inmediato: el usuario sabe en todo momento que subconjunto
# está viendo.
etiqueta <- reactive({
  paste0(input$distrito, " · ", input$anos[1], "-", input$anos[2])
})
```

Row {data-height=140}
-----------------------------------------------------------------------

### Accidentes registrados

```{r kpi1}
# --- FUNCIÓN: MAGNITUD -----------------------------------------
# Cuando el mensaje es un único número, cualquier codificación
# gráfica anade ruido sin ganar precisión. El tamaño del texto
# establece la jerarquia visual y la caja actua como enclosure,
# agrupando cifra y etiqueta como una unidad.
renderValueBox({
  valueBox(
    fmt(nrow(datos())),
    caption = "Accidentes registrados",
    icon    = "fa-car-burst",
    color   = "#2E5C8A"
  )
})
```

### Heridos graves

```{r kpi2}
renderValueBox({
  valueBox(
    fmt(sum(datos()$numero_lesionats_greus)),
    caption = "Personas heridas graves",
    icon    = "fa-hospital",
    color   = "#E08B3C"
  )
})
```

### Fallecidos

```{r kpi3}
renderValueBox({
  valueBox(
    sum(datos()$numero_morts),
    caption = "Personas fallecidas",
    icon    = "fa-triangle-exclamation",
    color   = "#9E2A2B"
  )
})
```

### Gravedad relativa

```{r kpi4}
renderValueBox({
  # Este indicador se calcula siempre sobre el total de accidentes,
  # con independencia del filtro de gravedad. Su funcioó es dar
  # contexto: si respetara el filtro, al desmarcar "Leve" mostraría
  # un 100% carente de significado.
  base <- accidentes |>
    filter(nk_any >= input$anos[1], nk_any <= input$anos[2])
  if (input$distrito != "Toda la ciudad") {
    base <- base |> filter(nom_districte == input$distrito)
  }
  pct <- if (nrow(base) > 0) 100 * mean(base$gravedad != "Leve") else 0
  valueBox(
    paste0(round(pct, 2), "%"),
    caption = "Accidentes graves o mortales",
    icon    = "fa-percent",
    color   = "#5B8FB9"
  )
})
```

Row {data-height=430}
-----------------------------------------------------------------------

### Evolución mensual

```{r serie}
# --- FUNCIÓN: EVOLUCIÓN TEMPORAL -------------------------------
# Gráfico de líneas: el eje X es una variable continua ordenada
# (tiempo) y la posición vertical codifica la magnitud, la
# codificacion mas precisa disponible. Aprovecha la ley Gestalt de
# continuidad: el ojo sigue la trayectoria sin esfuerzo.
#
# INTERACCIÓN: ggplotly añade tooltips (DETALLES BAJO DEMANDA) y
# zoom sobre el eje temporal (ZOOM OPTICO).
renderPlotly({
  d <- datos() |>
    mutate(mes = floor_date(fecha, "month")) |>
    count(mes)

  validate(need(nrow(d) > 0, "No hay datos con los filtros seleccionados"))

  p <- ggplot(d, aes(mes, n,
                     text = paste0(format(mes, "%B %Y"), "<br>",
                                   n, " accidentes"),
                     group = 1)) +
    geom_line(color = "#2E5C8A", linewidth = 0.7) +
    geom_point(size = 1, color = "#2E5C8A") +
    scale_x_date(date_labels = "%Y") +
    scale_y_continuous(limits = c(0, NA)) +
    labs(title = etiqueta(), x = NULL, y = "Accidentes") +
    theme_dash

  ggplotly(p, tooltip = "text") |>
    config(displayModeBar = FALSE)
})
```

### Gravedad relativa por distrito

```{r ranking}
# --- FUNCIóN: RANKING ------------------------------------------
# Gráfico lollipop: el mensaje es la posición relativa de cada
# distrito frente a la media de la ciudad, no su magnitud absoluta.
# Una barra invitaria a leer la magnitud de un porcentaje, que no es
# lo relevante. Los distritos se ordenan por valor, de modo que la
# ley de continuidad permite recorrer el ranking sin esfuerzo.
#
# Este grafico ignora deliberadamente el filtro de distrito: su
# funcion es comparar y filtrarlo lo dejaría con una sola barra.
# Si, respeta los filtros de periodo y gravedad.
renderPlotly({
  d <- accidentes |>
    filter(nk_any >= input$anos[1], nk_any <= input$anos[2],
           !is.na(nom_districte)) |>
    group_by(nom_districte) |>
    summarise(pct = 100 * mean(gravedad != "Leve"),
              n   = n(), .groups = "drop")

  validate(need(nrow(d) > 0, "Sin datos"))

  media <- 100 * mean(
    accidentes$gravedad[accidentes$nk_any >= input$anos[1] &
                        accidentes$nk_any <= input$anos[2]] != "Leve"
  )

  p <- d |>
    mutate(
      destacado = nom_districte == input$distrito,
      texto = paste0(nom_districte, "<br>",
                     round(pct, 2), "% graves o mortales<br>",
                     fmt(n), " accidentes")
    ) |>
    ggplot(aes(x = pct, y = fct_reorder(nom_districte, pct), text = texto)) +
    geom_vline(xintercept = media, linetype = "dashed", color = "grey55") +
    geom_segment(aes(x = 0, xend = pct,
                     yend = fct_reorder(nom_districte, pct)),
                 color = "grey80") +
    # PUNTO FOCAL: el distrito seleccionado se resalta en color, de
    # modo que se localiza de forma preatentiva sin buscarlo.
    geom_point(aes(color = destacado), size = 3.5) +
    scale_color_manual(values = c("TRUE" = "#9E2A2B", "FALSE" = "#E08B3C"),
                       guide = "none") +
    labs(title = paste0("Media ciudad: ", round(media, 2), "%"),
         x = "Accidentes graves o mortales (%)", y = NULL) +
    theme_dash

  ggplotly(p, tooltip = "text") |>
    config(displayModeBar = FALSE)
})
```

Row {data-height=430}
-----------------------------------------------------------------------

### Concentración por hora y día de la semana

```{r heatmap}
# --- FUNCIÓN: DISTRIBUCIÓN en dos dimensiones ------------------
# La frecuencia se codifica mediante saturación, propiedad adecuada
# para un dato numerico ordenado.Las zonas calientes se detectan 
# en menos de 250 ms sin recorrer la tabla celda a celda.
# 
#
# LIMITACIÓN ASUMIDA: el color permite comparar magnitudes con menos
# precisión que la posición. Se acepta porque el objetivo es
# detectar el patrón; los valores exactos se ofrecen mediante
# tooltip (DETALLES BAJO DEMANDA).
renderPlotly({
  d <- datos() |>
    filter(!is.na(dia_semana), !is.na(hora_dia)) |>
    count(dia_semana, hora_dia)

  validate(need(nrow(d) > 0, "No hay datos con los filtros seleccionados"))

  p <- d |>
    mutate(texto = paste0(dia_semana, " a las ", hora_dia, "h<br>",
                          n, " accidentes")) |>
    ggplot(aes(hora_dia, fct_rev(dia_semana), fill = n, text = texto)) +
    geom_tile(color = "white", linewidth = 0.3) +
    scale_fill_gradient(low = "#EAF2F8", high = "#1B3B5A", name = "Accidentes") +
    scale_x_continuous(breaks = seq(0, 23, 3), expand = c(0, 0)) +
    labs(x = "Hora del día", y = NULL) +
    theme_dash +
    theme(panel.grid = element_blank())

  ggplotly(p, tooltip = "text") |>
    config(displayModeBar = FALSE)
})
```

### Localización de los accidentes

```{r mapa}
# --- FUNCIÓN: ESPACIAL -----------------------------------------
# Mapa de símbolos, no coropletico. La distinción importa: el
# coropletico representa proporciones agregadas por zona, mientras
# que aquí interesa la posición exacta del siniestro. Además, un
# coropletico haria parecer comparables distritos de superficie muy
# distinta.
#
# INTERACCION: zoom optico, desplazamiento (pan), capas de fondo y
# detalles bajo demanda al pulsar cada punto.
#
# El agrupamiento en clusteres resuelve el solapamiento cuando se
# muestran decenas de miles de puntos, y constituye un ejemplo de
# ZOOM SEMANTICO: al ampliar no solo cambia el tamaño, sino que
# aparece información nueva.
renderLeaflet({
  d <- datos() |>
    filter(!is.na(longitud), !is.na(latitud))

  validate(need(nrow(d) > 0, "No hay datos con los filtros seleccionados"))

  # Con muchos puntos se agrupa; con pocos se muestran individuales
  usar_cluster <- nrow(d) > 2000

  pal <- colorFactor(palette = unname(col_gravedad),
                     levels  = names(col_gravedad))

  m <- leaflet(d) |>
    addProviderTiles("CartoDB.Positron", group = "Mapa claro") |>
    addProviderTiles("OpenStreetMap", group = "Callejero") |>
    addLayersControl(
      baseGroups    = c("Mapa claro", "Callejero"),
      position      = "topright",
      options       = layersControlOptions(collapsed = TRUE)
    ) |>
    setView(lng = 2.16, lat = 41.395, zoom = 12)

  m <- m |>
    addCircleMarkers(
      lng = ~longitud, lat = ~latitud,
      radius = 4, stroke = FALSE, fillOpacity = 0.6,
      color = ~pal(gravedad),
      clusterOptions = if (usar_cluster) markerClusterOptions() else NULL,
      popup = ~paste0(
        "<b>", nom_carrer, "</b><br>",
        format(fecha, "%d/%m/%Y"), " a las ", hora_dia, "h<br>",
        "Gravedad: ", gravedad, "<br>",
        "Vehículos implicados: ", numero_vehicles_implicats
      )
    ) |>
    addLegend("bottomright", pal = pal, values = ~gravedad,
              title = "Gravedad", opacity = 0.8)

  m
})
```

Datos {data-icon="fa-table"}
=======================================================================

Row
-----------------------------------------------------------------------

### Resumen anual

```{r tabla-anual}
# Tabla de apoyo: ofrece los valores exactos que los gráficos
# codifican de forma aproximada. Complementa la vista visual sin
# competir con ella.
renderTable({
  datos() |>
    group_by(Año = nk_any) |>
    summarise(
      Accidentes   = n(),
      `Heridos leves`  = sum(numero_lesionats_lleus),
      `Heridos graves` = sum(numero_lesionats_greus),
      Fallecidos       = sum(numero_morts),
      `% grave o mortal` = round(100 * mean(gravedad != "Leve"), 2),
      .groups = "drop"
    ) |>
    mutate(Año = as.character(Año))
}, striped = TRUE, hover = TRUE, width = "100%")
```

### Vías con más siniestros

```{r tabla-calles}
renderTable({
  datos() |>
    filter(!is.na(nom_carrer)) |>
    count(Vía = nom_carrer, sort = TRUE) |>
    head(15) |>
    rename(Accidentes = n)
}, striped = TRUE, hover = TRUE, width = "100%")
```

Metodología {data-icon="fa-circle-info"}
=======================================================================

Row
-----------------------------------------------------------------------

### Sobre estos datos

**Fuente.** Conjunto *Accidents gestionats per la Guàrdia Urbana a la ciutat
de Barcelona*, publicado por el Ajuntament de Barcelona en el portal Open
Data BCN bajo licencia Creative Commons Attribution 4.0. Comprende 54.954
accidentes registrados entre el 1 de enero de 2019 y el 31 de diciembre
de 2025.

**Definición de gravedad.** Los datos originales reparten la severidad en
tres columnas de recuento independientes. Para el análisis se ha derivado
una variable ordinal de tres niveles: un accidente es *mortal* si registra
alguna persona fallecida, *grave* si registra alguna herida grave sin
fallecidos, y *leve* en el resto de casos.

**Depuración.** Los ficheros anuales presentan diferencias de estructura que
han requerido armonización: cambios en los nombres de columna, campos que
desaparecen a partir de 2021, y especialmente el registro de los valores
cero como celda vacía en 2024 y 2025. Interpretar esos blancos como dato
desconocido habría supuesto perder el 97% de los accidentes recientes al
clasificar la gravedad.

**Limitaciones.** El conjunto recoge únicamente los siniestros gestionados
por la Guàrdia Urbana, de modo que no incluye los accidentes no reportados.
Al no disponerse de datos de intensidad de tráfico ni de desplazamientos, no
es posible calcular tasas de riesgo por vehículo-kilómetro: las cifras se
refieren a accidentes registrados, no a riesgo por desplazamiento. El 0,42%
de los registros carece de ubicación y el 0,08% de coordenadas válidas.

**Reproducibilidad.** El código de depuración y de generación de este
dashboard está disponible en el repositorio del proyecto.
