---
title: "Siniestralidad vial en Barcelona"
subtitle: "Menos accidentes, pero más graves · 2019-2025"
author: "Ioana Bendris Greab"
date: "`r format(Sys.Date(), '%d de %B de %Y')`"
output:
  ioslides_presentation:
    widescreen: true
    smaller: true
    df_print: kable
lang: es
---

<!--
=================================================================
Proyecto: Accidentes gestionados por la Guardia Urbana de Barcelona
Nombre y Apellidos: Ioana Bendris Greab
Reto 2 - Punto 6: presentacion con R Markdown


PARA COMPILAR: pulsar "Knit" en RStudio. Genera un HTML que se abre
en cualquier navegador. Se avanza con las flechas del teclado; la
tecla "w" alterna el modo pantalla ancha y "f" el pantalla completa.
=================================================================
-->

```{r setup, include=FALSE}
library(knitr)
library(tidyverse)
library(scales)

opts_chunk$set(echo = FALSE, warning = FALSE, message = FALSE,
               fig.align = "center", dev.args = list(bg = "transparent"))

# Ruta relativa a la raiz del proyecto: sin referencias locales
accidentes <- readRDS("../../Datos/Base de datos depurada/accidentes_bcn_2019_2025.rds") |>
  mutate(dia_semana = factor(
    as.integer(dia_semana),
    levels  = 1:7,
    labels  = c("Lunes", "Martes", "Miércoles", "Jueves",
                "Viernes", "Sábado", "Domingo"),
    ordered = TRUE
  ))

col_gravedad <- c("Leve" = "#A8C4D9", "Grave" = "#E08B3C", "Mortal" = "#9E2A2B")

theme_set(
  theme_minimal(base_size = 13) +
    theme(plot.title = element_text(face = "bold"),
          panel.grid.minor = element_blank(),
          legend.position = "bottom",
          legend.title = element_blank())
)

fmt <- function(x) format(x, big.mark = ".", decimal.mark = ",", trim = TRUE)

# --- Indicadores que se insertan en el texto -------------------
n_total    <- nrow(accidentes)
n_graves   <- sum(accidentes$numero_lesionats_greus)
n_muertos  <- sum(accidentes$numero_morts)
pct_ciudad <- 100 * mean(accidentes$gravedad != "Leve")

acc_2019 <- sum(accidentes$nk_any == 2019)
acc_2020 <- sum(accidentes$nk_any == 2020)
acc_2025 <- sum(accidentes$nk_any == 2025)
var_vol  <- 100 * (acc_2025 - acc_2019) / acc_2019
caida_covid <- 100 * (acc_2020 - acc_2019) / acc_2019

pct_2019 <- 100 * mean(accidentes$gravedad[accidentes$nk_any == 2019] != "Leve")
pct_2025 <- 100 * mean(accidentes$gravedad[accidentes$nk_any == 2025] != "Leve")

graves_2019 <- sum(accidentes$gravedad[accidentes$nk_any == 2019] == "Grave")
graves_2025 <- sum(accidentes$gravedad[accidentes$nk_any == 2025] == "Grave")
mort_2019   <- sum(accidentes$numero_morts[accidentes$nk_any == 2019])
mort_2025   <- sum(accidentes$numero_morts[accidentes$nk_any == 2025])

por_distrito <- accidentes |>
  filter(!is.na(nom_districte)) |>
  group_by(nom_districte) |>
  summarise(accidentes = n(),
            pct = 100 * mean(gravedad != "Leve"), .groups = "drop")

dis_max_vol <- por_distrito |> slice_max(accidentes, n = 1)
dis_max_pct <- por_distrito |> slice_max(pct, n = 1)
dis_min_pct <- por_distrito |> slice_min(pct, n = 1)
correlacion <- cor(por_distrito$accidentes, por_distrito$pct)

por_dia     <- accidentes |>
  group_by(dia_semana) |>
  summarise(n = n(), pct = 100 * mean(gravedad != "Leve"), .groups = "drop")
dia_max_vol <- por_dia |> slice_max(n, n = 1)
dia_max_pct <- por_dia |> slice_max(pct, n = 1)
hora_pico   <- accidentes |> count(hora_dia) |> slice_max(n, n = 1)
```

## El punto de partida

Barcelona publica cada año los accidentes gestionados por su policía local.
Entre 2019 y 2025 se registraron **`r fmt(n_total)` siniestros**.

La pregunta que guía este proyecto es:

> Si cada vez hay menos accidentes, ¿significa eso que las calles son
> más seguras?

<br>

**Fuente.** Open Data BCN — Ajuntament de Barcelona.
Licencia Creative Commons Attribution 4.0. Siete ficheros anuales,
`r fmt(n_total)` registros.

## Objetivos

**Objetivo principal**

Determinar en qué medida la reducción del número de accidentes se ha
acompañado de una reducción equivalente de su gravedad y qué zonas y
momentos concentran el riesgo más alto.

**Objetivos específicos**

1. Describir la evolución temporal del volumen y de la gravedad.
2. Comparar la siniestralidad entre los diez distritos.
3. Caracterizar los patrones temporales intrasemanales.
4. Localizar los puntos de mayor acumulación de accidentes graves.
5. Evaluar la calidad y las limitaciones del conjunto de datos.

## Qué escondían los datos {.smaller}

La unificación de los siete ficheros anuales requirió resolver siete
incidencias de homogeneidad. La más relevante afecta directamente a los
resultados:

> **En 2024 y 2025 los valores cero se registran como celda vacía.**

En los años anteriores un accidente sin fallecidos escribe un `0`
explícito. Interpretar esos blancos como *dato desconocido* habría
supuesto descartar el **97 %** de los accidentes recientes al clasificar
la gravedad.

Otras incidencias resueltas: cambios en los nombres de columna,
columnas que desaparecen a partir de 2021, el valor `-1` como código de
ausencia, un campo con formato incompatible en 2020, la inferencia
automática de tipos que corrompía el identificador, y espacios sobrantes
en los campos de texto.

## Los números del periodo

```{r tabla}
# --- TABLA RESUMEN CON INDICADORES -----------------------------
accidentes |>
  group_by(Año = nk_any) |>
  summarise(
    Accidentes         = n(),
    `Heridos leves`    = sum(numero_lesionats_lleus),
    `Heridos graves`   = sum(numero_lesionats_greus),
    Fallecidos         = sum(numero_morts),
    `% grave o mortal` = round(100 * mean(gravedad != "Leve"), 2),
    .groups = "drop"
  ) |>
  mutate(across(c(Accidentes, `Heridos leves`), fmt)) |>
  kable(align = "lrrrrr")
```

<br>

En total: **`r fmt(n_graves)`** personas heridas graves y
**`r n_muertos`** fallecidas.

## La pandemia marcó un antes y un después

```{r serie, fig.height=3.6, fig.width=9}
accidentes |>
  mutate(mes = floor_date(fecha, "month")) |>
  count(mes) |>
  ggplot(aes(mes, n)) +
  geom_line(color = "#2E5C8A", linewidth = 0.7) +
  scale_x_date(date_breaks = "1 year", date_labels = "%Y") +
  scale_y_continuous(limits = c(0, NA)) +
  labs(x = NULL, y = "Accidentes")
```

En 2020 los accidentes cayeron un **`r round(abs(caida_covid), 1)` %**
respecto a 2019. Cinco años después el nivel prepandemia **no se ha
recuperado**: `r fmt(acc_2025)` accidentes en 2025 frente a
`r fmt(acc_2019)` en 2019.

## Pero la gravedad ha ido en dirección contraria

```{r grafico-principal, fig.height=4.2, fig.width=9}
# --- GRAFICO CON LOS PRINCIPALES RESULTADOS --------------------

# Dos paneles apilados en lugar de un doble eje Y: la relacion
# entre ambas escalas es arbitraria y un eje doble induciria al
# lector a interpretar cruces sin significado.
accidentes |>
  group_by(ano = nk_any) |>
  summarise(`Número de accidentes` = n(),
            `Graves o mortales (%)` = 100 * mean(gravedad != "Leve"),
            .groups = "drop") |>
  pivot_longer(-ano) |>
  ggplot(aes(ano, value)) +
  geom_col(fill = "#2E5C8A", width = 0.6) +
  facet_wrap(~ name, scales = "free_y", ncol = 2) +
  scale_x_continuous(breaks = 2019:2025) +
  labs(x = NULL, y = NULL)
```

El volumen desciende un **`r round(abs(var_vol), 1)` %**, pero la
proporción de siniestros graves o mortales pasa del
**`r round(pct_2019, 2)` %** al **`r round(pct_2025, 2)` %**.

## En términos absolutos

|  | 2019 | 2025 | Variación |
|:--|:--:|:--:|:--:|
| **Accidentes graves** | `r graves_2019` | **`r graves_2025`** | +`r round(100 * (graves_2025 - graves_2019) / graves_2019)` % |
| **Personas fallecidas** | `r mort_2019` | **`r mort_2025`** | −`r round(100 * (mort_2019 - mort_2025) / mort_2019)` % |

<br>

**Menos muertes, pero más lesiones graves.** Los datos no permiten
determinar la causa: verificar la hipótesis más plausible, un cambio en la
composición del parque circulante, supondría conocer el tipo de vehículo
implicado, información de la que no se dispone en este conjunto.

## Volumen y riesgo no van de la mano

```{r distritos, fig.height=3.8, fig.width=9}
por_distrito |>
  ggplot(aes(accidentes, pct)) +
  geom_hline(yintercept = pct_ciudad, linetype = "dashed", color = "grey55") +
  annotate("text", x = max(por_distrito$accidentes) * 0.55,
           y = pct_ciudad, vjust = -0.6, hjust = 0, size = 3.2,
           color = "grey40",
           label = paste0("Media de la ciudad: ",
                          round(pct_ciudad, 2), " %")) +
  geom_point(size = 3, color = "#2E5C8A") +
  ggrepel::geom_text_repel(aes(label = nom_districte), size = 3.2,
                           color = "grey25", seed = 1,
                           min.segment.length = 0.2) +
  scale_x_continuous(labels = comma, expand = expansion(mult = 0.15)) +
  scale_y_continuous(expand = expansion(mult = 0.2)) +
  labs(x = "Número de accidentes", y = "Graves o mortales (%)")
```

`r as.character(dis_max_vol$nom_districte)` concentra
`r fmt(dis_max_vol$accidentes)` accidentes con una gravedad del
`r round(dis_max_vol$pct, 2)` %.
`r as.character(dis_max_pct$nom_districte)` lidera el riesgo
(`r round(dis_max_pct$pct, 2)` %) con la cuarta parte de siniestros.
**Correlación: `r round(correlacion, 3)`.**

## El mismo patrón en la semana

```{r dias, fig.height=3.4, fig.width=9}
por_dia |>
  mutate(desviacion = pct - pct_ciudad) |>
  ggplot(aes(dia_semana, desviacion, fill = desviacion > 0)) +
  geom_col(width = 0.65) +
  geom_hline(yintercept = 0, color = "grey30") +
  scale_fill_manual(values = c("TRUE" = "#E08B3C", "FALSE" = "#7FA8C9"),
                    guide = "none") +
  labs(x = NULL, y = "Puntos porcentuales sobre la media")
```

El `r tolower(as.character(dia_max_vol$dia_semana))` registra más
accidentes que ningún otro día (`r fmt(dia_max_vol$n)`), pero el
`r tolower(as.character(dia_max_pct$dia_semana))` presenta la mayor
proporción de graves (`r round(dia_max_pct$pct, 2)` %). La hora punta
son las **`r hora_pico$hora_dia` h**.

## Dos dimensiones, una misma lectura

El patrón inverso aparece **tanto en el territorio como en el calendario**:

- **Territorio.** `r as.character(dis_max_vol$nom_districte)` lidera en volumen, `r as.character(dis_max_pct$nom_districte)` en gravedad.
- **Calendario.** El `r tolower(as.character(dia_max_vol$dia_semana))` concentra más siniestros, el `r tolower(as.character(dia_max_pct$dia_semana))` los más graves.

Dos evidencias independientes apuntan a lo mismo:

> Donde hay más tráfico se producen más accidentes, pero de menor gravedad.
> Donde hay menos, los siniestros son menos frecuentes y más severos.

**Implicación práctica:** priorizar las actuaciones atendiendo solo al
recuento de siniestros dejaría sin atender las zonas y los momentos donde el
riesgo por accidente es mayor.

## Conclusiones

1. La siniestralidad ha descendido un **`r round(abs(var_vol), 1)` %**
   entre 2019 y 2025, sin recuperar el nivel prepandemia.

2. Ese descenso **no se ha traducido en menos víctimas graves**: los
   accidentes graves pasaron de `r graves_2019` a `r graves_2025`. Los
   fallecidos, en cambio, se redujeron de `r mort_2019` a `r mort_2025`.

3. Volumen y gravedad son dimensiones **territorialmente
   independientes** (correlación de `r round(correlacion, 3)`).

4. Los momentos de menor tráfico concentran proporcionalmente **más
   accidentes graves**.

## Lo que estos datos no pueden decir

**Cobertura.** Solo accidentes gestionados por la Guàrdia Urbana. No
incluye los siniestros no reportados.

**Ausencia de denominador.** Sin datos de intensidad de tráfico ni de
desplazamientos no es posible calcular tasas por vehículo-kilómetro.
Todas las cifras se refieren a **accidentes registrados**, no a riesgo
por desplazamiento. La comparación entre distritos refleja, por tanto,
tanto el riesgo como la exposición.

**Comparabilidad.** El cambio de criterio de registro entre años obliga
a interpretar con cuidado la serie completa.

**Sin tipo de vehículo.** Impide contrastar la hipótesis más plausible
sobre el aumento de la gravedad.

## Reproducibilidad

Todo el proyecto es reproducible de principio a fin:

- **Datos originales** conservados sin modificar en el repositorio.
- **Código de depuración** comentado, con las siete incidencias
  documentadas.
- **Dashboard** en dos versiones: interactiva con Shiny y estática
  autónoma.
- **Informe técnico** generado con knitr.
- **Esta presentación**, escrita en R Markdown.

Las cifras de este documento se calculan al compilar. 

## {.flexbox .vcenter}

**Gracias!**
